【裁判字號】    94,重金上更(五),2
【裁判日期】    950719
【裁判案由】    貪污治罪條例等
【裁判全文】
臺灣高等法院高雄分院刑事判決   94年度重金上更(五)字第2號
上  訴  人  臺灣屏東地方法院檢察署檢察官
被      告  乙○○
選任辯護人  侯重信  律師
被      告  丙○○
選任辯護人  謝秋蘭  律師
被      告  甲○○
選任辯護人  黃榮作  律師
被      告  丁○○
選任辯護人  鄭勝智  律師
            盧世欽  律師
上列上訴人因被告等貪污治罪條例等案件，不服臺灣屏東地方法
院86年度訴字第546 號中華民國87年12月31日第一審判決（起訴
案號：臺灣屏東地方法院檢察署85年度偵字第3787、6056號），
提起上訴，判決後，經最高法院第4 次發回更審，本院判決如下
：
    主  文
原判決撤銷。
乙○○、丙○○、甲○○、丁○○均免訴。
    理  由
一、公訴意旨略以：乙○○、丙○○、甲○○、丁○○於民國（
    下同）82年、83年間均任職於中國農民銀行東港分行（下稱
    農銀東港分行），乙○○擔任該分行之經理，綜理該分行之
    業務，丙○○擔任該分行之副理，負責該分行授信、放款業
    務之審核及內部業務控管等業務，甲○○擔任該分行之襄理
    ，負責該分行存款、匯款之業務及放款協調小組之成員，丁○○為該分行之行員，負責承辦該分行授信及放款之業務，
    均係依據法令從事公務之人員。緣於82年12月間睿曜開發有
    限公司（下稱睿曜公司）負責人戊○○（已判決無罪確定）
    以開發森山花園農場為名，向農銀東港分行申請中期農業貸
    款，申貸額度為新台幣（下同）1 億1,000 萬元，該分行收
    件受理，乙○○即以接獲中國農民銀行（下稱農銀總行）上
    級長官對該申貸案擔保品之土地以每坪45,000元估價之指示
    為由，與丙○○分別授意承辦人丁○○予以配合，甲○○則
    於審核時極力配合。彼等明知(一)在擔保放款方面，1.銀行法
    第37條第1 項規定：借款人所提質物或抵押物之放款值，由
    銀行根據其時值、折舊率及銷售性，覈實決定。2.「中國農
    民銀行授信及投資政策」第24條規定：徵取擔保品，應先實
    地查勘，調查該擔保品之現況及市價，並作成書面紀錄，作
    為訂定授信核貸條件之參考，辦理續約或展期時亦同。3.「
    中國農民銀行授信擔保品估價要點」第4 條第1 項規定：土
    地之估值以時價扣除增值稅計算之，時價得以左列方式擇一
    為之：第5 款、無實際買賣成交者，得經實地調查認為可能
    容易成交價格之八成範圍內為實價之認定。同條第4 項規定
    ：以買賣成交價可能成交價或加成價為估價依據者，應檢附
    相關資料或述明理由，並應經受理單位權責主管人員核可。
    4.中國農民銀行農企字第0933號函釋：（略）各營業單位
    授信擔保品土地，如以時價評估：：：得由各營業單位自行
    派員調查證明其「實價」，惟須於估價表後附詳實調查報告
    說明，並由營業單位主管切實負責審核。5.中國農民銀行
    農務（部）字第167 號函：（略）說明一、鑑於區域計劃及
    都市計劃土地使用分區編定及管制規定影響土地之價值，故
    估價前應徵取土地分區使用證明以資查明其土地使用分區，
    俾免發生不宜核估放款值或發生估價偏高情事。四、徵取土
    地為擔保品時：：：以時價可能容易成交價或加成價核估土
    地、建物放款值時，請於估價表內說明具體理由。(二)在無擔
    保放款方面，依「中國農民銀行授信及投資政策」第10條之
    規定，仍應考量：1.授信戶信用、經營狀況及往來情形。2.
    資金用途。3.還款來源。4.債權確保。5.授信戶展望等之規
    定。彼等竟基於圖利他人之概括犯意聯絡，違反上揭規定，
    丁○○明知睿曜公司提供作為擔保品之屏東縣枋山鄉○○○
    段 23、24、24-1、25、26、31、31-1、117、117-1、118-1
    、133、134、135號13筆土地前次移轉價每平方公尺僅160元
    ，公告現值每平方公尺為360 元，價值甚低，但為使擔保品
    之土地達到睿曜公司提供之「森山花園農場投資計劃書」中
    所載：附近地土區土地時價每坪約4.5 萬元之估值及對於乙○○、丙○○2 人之授意予以配合辦理，竟未經實地調查擔
    保品土地之時價及最近交易情形，且無任何調查市價之書面
    紀錄可憑，即以無實際買賣成交價為由，將「最高可能容易
    成交價」高估為每坪45,000元（換算成每平方公尺約13,612
    元），再按上揭授信擔保品估價要點之規定，以該價格之八
    成（即每平方公尺約為10,890元）作為擔保品土地之實價。
    在評估無擔保放款時，未考量徵信報告所載：該農場地目全
    部為田、該場區內之建物均尚未辦理保存登記、該農場並未
    提供「正」字風景遊樂區標章。而無視於該農場因不符合土
    地使用分區管制致無法合法經營，有隨時遭政府勒令歇業及
    地上物被拆除之風險，而影響還款來源及債權之確保，仍於
    製作該分行授信審核表建議同意辦理，送交乙○○、丙○○
    、甲○○無異議審核通過，再呈報農銀總行覆審核准，使睿
    曜公司在擔保授信部分因擔保品高估而超貸得7,148 萬2,00
    0 元，無擔保授信部分因不當貸放而貸得3,851 萬8,000 元
    ，合計1 億1,000 萬元。繼又於83年6 月，睿曜公司負責人
    戊○○為整建該農場之水族館，以同地段18、19、21、27、
    28、29、30、33、34、118 號10筆土地為擔保，再次向農銀
    東港分行申請中期農業貸款，申貸額度為6,700 萬元，戊○○並將其與楊鄭秋金間就同地段第20號土地每坪1 萬2,000
    元之買賣契約，以偽造楊鄭秋金之簽名、印文等方式，變造
    出另紙土地每坪2 萬2,000 元之買賣契約，復持以行使提供
    農銀東港分行作為擔保品估價之參考，足生損害於楊鄭秋金
    ，而農銀東港分行受理收件後，乙○○又再度授意丁○○依
    該紙膺品契約估價，丁○○遂與乙○○基於同前共同圖利之
    意思，違反上揭「以買賣成交價為估價依據者，應檢附相關
    資料或述明理由，並應經受理單位權責主管人員核可」之規
    定，未至現場調查訪價及未訪查交易對象上開售價是否確實
    ，致未查知該紙買賣契約為膺品，便逕以該變造之買賣契約
    所載每坪2 萬2,000 元（換算成每平方公尺約為6,666 元）
    為基準之七成再折八成（每平方公尺約為3,600 元）作為估
    定價值，且亦無視睿曜公司仍有如前述違法經營迄未改善之
    情形下，製作該分行授信審核表，建議同意辦理擔保授信部
    分2,121 萬元，無擔保授信部分4,579 萬元，合計6,700 萬
    元。送交乙○○無異議審核通過，報經農銀總行覆審核減
    700 萬元，使睿曜公司超貸得6,000 萬元。因認被告乙○○
    、丙○○、甲○○、丁○○觸犯貪污治罪條例第6 條第1 項
    第4 款前段之圖利罪嫌。
二、按犯罪後之法律已廢止其刑罰者，應諭知免訴之判決，刑事
    訴訟法第302 條第4 款定有明文。被告之行為，在行為時法
    律雖有處罰明文，但依裁判時之法律，因犯罪構成要件變更
    ，已無刑罰之規定時，即屬犯罪後之法律已廢止其刑罰之範
    圍，應依刑事訴訟法第302 條第4 款之規定諭知免訴（最高
    法院92年度台非字第106 號、93年度台上字第5165號判決參
    照）。本件被告等行為後，刑法第10條第2 項之公務員定義
    已於94年1 月7 日修正為「稱公務員者，謂下列人員：一、
    依法令服務於國家、地方自治團體所屬機關而具有法定職務
    權限，以及其他依法令從事於公共事務，而具有法定職務權
    限者。二、受國家、地方自治團體所屬機關依法委託，從事
    與委託機關權限有關之公共事務者」，依刑法施行法第10條
    之1 規定，此項修正規定應自95年7 月1 日施行。又貪污治
    罪條例第2 條亦於95年5 月5 日修正為「公務員犯本條例之
    罪者，依本條例處斷」，依同法第20條第2 項規定，此項修
    正規定亦應自95年7 月1 日施行。是貪污治罪條例所規範之
    「依據法令從事公務之人員」之構成要件，自95年7 月1 日
    起已變更為「公務員」，則同條例第6 條第1 項第4 款之犯
    罪構成要件業經變更無疑。關於政府持股超過100 分之50股
    份之股份有限公司，屬公營事業機關，其依法令從事於該公
    司職務之人員，向來實務上均認屬刑法上之公務員（釋字第
    8 號、第73號解釋參照），即屬修正前貪污治罪條例第2 條
    所稱「依據法令從事公務之人員」。惟本次刑法第10條第2
    項之修正理由則以：「(一)本條第２項有關公務員之定義，其
    規定極為抽象、模糊，於具體適用上，經常造成不合理現象
    ，例如，依司法院釋字第8 號、第73號解釋，政府股權佔10
    0 分之50以上之股份有限公司，即屬公營事業機構，其從事
    於該公司職務之人員，應認為係刑法上之公務員。然何以同
    屬股份有限公司，而卻因政府股權佔100 分之50以上或未滿
    之不同，使其從事於公司職務之人員，有刑法上公務員與非
    刑法上公務員之別？實難以理解。究其根源，實為公務員定
    義之立法不當結果，應予以修正。．．．(三)第1 款前段所謂
    『依法令服務於國家、地方自治團體所屬機關』係指國家或
    地方自治團體所屬機關中依法令任用之成員。故其依法代表
    、代理國家或地方自治團體處理公共事務者，即應負有特別
    保護及服從義務。至於無法令執掌權限者，縱服務於國家或
    地方自治團體所屬機關，例如僱用之保全或清潔人員，並未
    負有前開特別保護及服從義務，即不應認其為刑法上公務員
    」。準此，政府佔有100 分之50以上股份之公營事業機構，
    其從事於該公司職務之人員，並未代表、代理國家或地方自
    治團體處理公共事務，除有依法令從事於公共事務而具有法
    定職務權限者外，均已排除於刑法上公務員之範疇，而為非
    刑法上之公務員甚明。是刑法上公務員為犯罪主體之犯罪構
    成要件，自95年7 月1 日起業經變更及減縮。則刑法上以公
    務員為犯罪成立要件之犯罪，其行為人於行為時，雖仍屬修
    正前舊法所稱之公務員，惟法院於裁判時，依上開修正之新
    法，該行為人已非公務員，即不合法定犯罪構成要件，而屬
    上開「犯罪後之法律已廢止其刑罰」之範圍。本件被告乙○○、丙○○、甲○○、丁○○於82年、83年間均任職於農銀
    東港分行，乙○○擔任該分行之經理，綜理該分行之業務，
    丙○○擔任該分行之副理，負責該分行授信、放款業務之審
    核及內部業務控管等業務，甲○○擔任該分行之襄理，負責
    該分行存款、匯款之業務及放款協調小組之成員，丁○○為
    該分行之行員，負責承辦該分行授信及放款之業務，業經其
    等供明在卷，而中國農民銀行股份有限公司於88年9 月5 日
    始民營化，之前為政府股份為100 分之50以上之公營事業機
    構一節，亦據被告乙○○在本院審理時供明在卷（見本院重
    金上更(五)卷第151 頁）。是被告乙○○、丙○○、甲○○、
    丁○○於95年7 月1 日前，固為刑法第10條第2 項所稱之公
    務員及貪污治罪條例第2 條所稱之依據法令從事於公務之人
    員，惟於95年7 月1 日後，其等所從事之事務既為該銀行放
    貸業務之私經濟行為，自非依法令服務國家、地方自治團體
    所屬機關，而具有法定職務權限之人，亦無依法令從事於公
    共事務，而具有法定職務權限之情形，自非屬刑法上公務員
    無疑。而貪污治罪條例第2 條之依據法令從事於公務人員，
    既修正為公務員，自應與刑法上公務員之定義為同一解釋。
    從而，本件被告乙○○、丙○○、甲○○、丁○○於95年7
    月1 日之後，已非刑法或貪污治罪條例所稱之「公務員」，
    自非貪污治罪條例第6 條第1 項第4 款之處罰對象，其等行
    為後，法律已廢止其刑罰，揆諸上揭說明，自應依刑事訴訟
    法第302 條第4 款規定為免訴之諭知。至被告乙○○、丙○○、甲○○、丁○○是否涉有背信或其他犯罪，依本件起訴
    書記載之內容以觀，檢察官除就被告等涉犯貪污治罪條例第
    6 條第1 項第4 款之圖利罪予以訴追外，尚難認已就被告等
    是否涉犯刑法背信罪或其他犯罪予以訴追，本院自不得併予
    審究。且本件被告乙○○等4 人先後2 次貸放予睿曜公司之
    款項，均經睿曜公司全數清償，並無延滯清償，致造成農民
    銀行損害之情形，有該銀行89年5 月19日農審字第2409號函
    、91年4 月17日農務字第9102100346號函附卷可稽（見本院
    更(一)卷第282 頁、更(二)卷第258 頁），亦難認被告乙○○等
    有高估擔保品致生損害於農民銀行之情事，併此敘明。
五、原審以不能證明被告乙○○、丙○○、甲○○、丁○○犯圖
    利罪，而為被告等均無罪之諭知，固非無見；惟按檢察官提
    起公訴之實體權利有欠缺或已消滅者，國家刑罰權即無由行
    使，檢察官之起訴顯已欠缺訴訟條件，無論起訴事實是否得
    以證明，法院應為免訴之形式判決，不應為有罪無罪之實體
    判決。原判決未及審酌被告等之行為，於法院裁判時法律已
    廢止其刑罰，致為無罪之實體判決，尚有未洽。檢察官上訴
    意旨，猶執被告等4 人犯行明確，指摘原判決不當，雖為無
    理由，惟原判決既有上開瑕疵，即屬無可維持，自應由本院
    將原判決予以撤銷改判。
據上論斷，應依刑事訴訟法第369 條第1 項前段、第364 條、第
302 條第4 款，判決如主文。
本案經檢察官許月雲到庭執行職務。
中    華    民    國    95    年    7     月    19    日
                  刑事第四庭    審判長法  官 蕭權閔
                                      法  官 陳吉雄
                                      法  官 林水城
以上正本證明與原本無異。
如不服本判決應於收受本判決後10日內向本院提出上訴書狀，其
未敘述上訴理由者，並得於提起上訴後10日內向本院補提理由書
狀（均須按他造當事人之人數附繕本）「切勿逕送上級法院」。
中    華    民    國    95    年    7     月    19    日
                                      書記官 吳新貞


司法院資訊處製作；財團法人民間司法改革基金會備份。
